【裁判字號】    92,自,79
【裁判日期】    920909
【裁判案由】    侵占
【裁判全文】
臺灣板橋地方法院刑事判決                            九十二年度自字第七九號
    自  訴  人  丁○○
                甲○○
                癸○○
                庚○○
                乙○○
                戊○○
                己○○
    代  理  人  林永勝律師
    被      告  辛○○
    選任辯護人  王元勳律師
                胡志彬律師
右列被告因侵占等案件，經自訴人提起自訴，本院判決如左：
    主  文
辛○○被訴業務侵占、背信、業務登載不實部分無罪；被訴違反商業會計法部分不受
理。
    理  由
一、自訴意旨略以：自訴人等與被告辛○○於民國八十九年共同合夥投資「黃金海岸
    活蝦之家」，並由被告擔任店長一職。被告依其職務本應詳實編列各項帳冊，並
    於每月結算各項收入與支出後，支付各個合夥人應得之紅利，詎竟假借職務之便
    利，陸續於擔任店長之期間，於每月交付之報表中，虛列尚未支出之項目，卻向
    自訴人等謊稱已支付，進而將前開款項侵占入己，供私人花用，經核算所侵占之
    款項達近新臺幣八十萬元左右（計年終獎金結餘約四十萬元、週轉金約二十萬元
    及勞健保費用約二十一萬元）。另外亦積欠往來廠商之貨款金額約二百萬元左右
    ，卻在給股東之報表上仍載明已將貨款支付給廠商，而部分之進貨金額約二十一
    萬元，亦於前開被告所製作之報表上，故意將數量作假，並將所得之款項侵吞入
    己。股東於發現上開情事後，即於九十一年六月十七日下午至黃金海岸活蝦之家
    召開臨時股東會，並決議被告應於九十一年七月七日將店長職務交接予自訴人丁
    ○○及甲○○二位股東，惟自訴人於是日前往交接，被告仍不願將店長職務交接
    。因認被告以店長之便利，私自將店內之金錢侵吞入己，已構成刑法業務侵占罪
    嫌；明知未支出款項付予往來廠商，卻於帳冊假造已支付之事實，已構成刑法業
    務登載不實罪嫌及違反商業會計法第七十一條之規定，商業之負責人如有明知不
    實之事項而記入帳冊、或意圖不法之利益而偽造報表內容、或以其他不正當方法
    致使會計事項或財務報表發生不實之結果之情形；為求霸佔店長職務，以便掌控
    店內之現金，竟不遵守合夥人之決議，交接店長之職務，已構成背信罪嫌等語。
二、經核自訴人認被告涉有右揭犯行，係以被告所製作九十年九月份之營餘報表其中
    麗發食品有限公司（下稱麗發公司）所進貨之金額為二十九萬八千七百五十五元
    ；而實際麗發公司之送貨單金額加總共計八萬八千七百五十五元，相差達二十一
    萬元，有該月報表及麗發公司送貨單影本六紙在卷；另股東會決議可證明被告拒
    不交出店長職務，涉背信罪等，為其主要論據。
三、無罪部分：
（一）按犯罪事實應依證據認定之，無證據不得推定其犯罪事實。又不能證明被告犯
      罪者，應諭知無罪之判決，刑事訴訟法第一百五十四條第二項、第三百零一條
      第一項前段分別定有明文。而認定不利於被告之事實，須依積極證據，苟積極
      證據不足為不利於被告事實之認定時，即應為有利於被告之認定，更不必有何
      有利之證據。最高法院著有判例可循（最高法院三十年上字第八一六號判例參
      照）。
（二）訊據被告堅決否認有何自訴人所指訴之犯行，辯稱：我有向公司負責人丁○○
      說，先借用一些錢做為週轉之用，後來錢我有補回去，因為股東會決議有瑕疵
      才不交出店長的職務等語。經查：
    (1)依自訴人所舉前揭證據，九十年九月份營餘報表內固載有麗發公司支出二十九
      萬八千七百五十五元之事項，而六紙麗發公司之送貨單總額亦為八萬八千七百
      五十五元無訛。然該送貨單加總之金額與報表上所載支出之數額不符，是否即
      得認定係被告將差額侵占，實堪存疑。蓋由上開資料尚不足以證明並無其他支
      出予麗發公司之款項，此部分被告是否涉有業務侵占行為，自尚存合理懷疑。
    (2)自訴人又指訴被告侵占店內款項八十萬元左右一節，為被告所否認，自訴人並
      未提出積極證據足資佐證。況證人丙○○於本院審理中到庭證稱：「我在店裏
      面是做外場點菜收盤子的工作，店內營收帳冊的事是會計在做的，我不清楚。
      我們在員工桌有聽到被告在打電話，在電話中被告跟股東說要借用公司的錢，
      是去年的事，時間我記不得了，我聽過被告講二次，但是跟哪一個股東講電話
      我不知道。我從八十九年九月就到店裏面服務，現仍在職。我們的會計一直換
      來換去，並沒有固定」（見九十二年六月十九日訊問筆錄）。證人壬○○亦證
      稱：「在選市民代表時，我聽到我老闆辛○○在電話中說要借錢的事情，他因
      為選舉資金不夠，要先跟股東借用公司的錢，他在電話中這樣講，而跟他講電
      話的是股東丁○○，因為只有一個股東姓邱，被告有提到邱這個姓，這是九十
      一年五、六月份的某一天晚上的事了。那時有空時我在外面員工桌等客人，被
      告就在靠近櫃檯的桌子講，員工桌在櫃檯旁邊，所以我們剛好聽到」（見本院
      九十二年七月十日訊問筆錄）。足認被告辯稱係向自訴人借錢一節，尚非全然
      無據。雖證人所言就若干細節尚非詳盡，是否與事實相符，亦值斟酌。然依上
      開自訴人所舉證據，既不足以認定被告犯有業務侵占及業務登載不實罪嫌，則
      揆諸前揭判例意旨及說明，自無須以任何有利證據來證明被告未涉上開犯行。
    (3)又刑法第三百四十二條規定：為他人處理事務，意圖為自己或第三人不法之利
      益，或損害本人之利益，而為違背其任務之行為，致生損害於本人之財產或其
      他利益者，為背信罪。本條之罪，須違背任務之行為，具有為圖取不法利益，
      或圖加不法損害之意思，為構成要件。自訴人雖提出股東會議紀錄，證明要求
      被告交出店長職務。然如上開說明，被告未依會議決議按時交出店長職務，與
      是否涉及背信罪嫌，係屬二事。自訴人所舉證據僅足認被告未按會議決議交出
      店長職務，然就被告有何不法意圖或圖加不法損害之意，並無積極證據足以認
      定，率認其犯背信罪，亦嫌速斷。
（三）綜上所述，自訴人所舉證據不足以證明被告犯行。此外，復查無其他任何積極
      證據足資證明被告確有業務侵占、業務登載不實、背信情事，不能證明被告犯
      罪，自應為無罪之諭知。
三、不受理部分：
（一）按犯罪之被害人得提起自訴，刑事訴訟法第三百十九條第一項前段定有明文。
      所謂犯罪之被害人，係指犯罪當時直接被害之人。又不得提起自訴而提起者，
      應諭知不受理之判決，同法第三百三十四條亦有明定。
（二）查商業會計法之目的在維護商業會計之正確性，並就商業會計事務之處理，訂
      定各項原則規定。是本件自訴人縱認被告涉有違反商業會計法第七十一條之規
      定，惟揆諸上開說明，自訴人並非本罪之直接被害人，並不得提起自訴，其理
      自明。是本院自應就此部分為不受理之諭知。
據上論結，應依刑事訴訟法第三百零一條第一項、第三百三十四條、第三百四十三條
，判決如主文。
中      華      民      國    九十二    年        九      月      九    日
                                  臺灣板橋地方法院刑事第一庭
                                      法  官  李君豪
右正本證明與原本無異。
如不服本判決，應於判決送達後十日內，向本院提出上訴狀。
                                      書記官  楊灥
中      華      民      國    九十二    年        九      月      九    日


司法院資訊處製作；財團法人民間司法改革基金會備份。
